臺灣高等法院刑事判決　　　　　　　　　　　　　　九十三年度上訴字第五八０號
　　上　訴　人
　　即　被　告　甲○○
　　選任辯護人　蔡明熙律師
右上訴人因偽造文書案件，不服臺灣板橋地方法院九十一年度訴字第二０三七號，中
華民國九十三年一月八日第一審判決（起訴案號：臺灣板橋地方法院檢察署九十一年
度偵字第二七五二號），提起上訴，本院判決如左：
    主  文
上訴駁回。
    事  實
一、甲○○曾於民國八十六年間因藥事法案件，經台灣板橋地方法院以八十六年度訴
    字第二０一０號判處有期徒刑六月、本院以八十六年度上訴字第五四二七號改判
    有期徒刑七月確定，於八十七年七月三日縮刑期滿執行完畢，詎其仍不知悔悛，
    明知其父親曾春城生前除以本人名義分別於台北國際商業銀行蘆洲分行（帳號：
    000000000000）、華南商業銀行蘆洲分行（帳號：0000000
    00000）、合作金庫銀行復興北路分行（帳號：000000000000
    0）、蘆洲市農會（帳號：00000000000000）存款外，另以長子
    乙○○名義於台北國際商業銀行蘆洲分行（定存新台幣一百萬元）、華南商業銀
    行蘆洲分行（定存一百萬元及帳號：000000000000），次子曾南傑
    名義於台北國際商業銀行蘆洲分行（定存一百萬元）、華南商業銀行蘆洲分行（
    定存二百萬元及帳號：000000000000），三子甲○○名義於華南商
    業銀行蘆洲分行（帳號：000000000000）、孫曾孟僯（乙○○之子
    ）名義於台北國際商業銀行蘆洲分行（定存三百萬元及帳號：00000000
    00000）、孫曾伯樞（曾南傑之子）名義於台北國際商業銀行蘆洲分行（定
    存一百萬元及帳號：0000000000000）、孫曾伯侃（曾南傑之子）
    名義於台北國際商業銀行蘆洲分行（定存一百萬元及帳號：000000000
    0000）存款，均係由曾春城所管理使用，嗣曾春城於九十年七月九日病逝後
    ，甲○○之二哥曾南傑邀其大姐夫呂炳、妹婿李良崇一起回曾春城臥房清理遺物
    ，始發現上開帳戶之存摺、存單及印鑑等物，並於當晚由曾南傑將前開存摺、存
    單及印鑑等物提示予甲○○、乙○○之妻詹美珠（按乙○○當時在國外，尚未返
    台，嗣約於九十年七月十五日返台）、曾寶珍、曾麗蓉、曾瑩、女婿呂炳、李
    良崇等人查看無誤後，且由全體同意由曾南傑暫時代為保管，並協議父親曾春城
    喪事處理費用均由上開帳戶內之金錢支付，並待喪事處理完畢後再由乙○○、曾
    南傑、甲○○三兄弟就遺產即上開帳戶剩餘存款平均分配，嗣於同年七月二十六
    日曾春城三旬之日，曾南傑為支付當日喪事花費，復因乙○○稱其無錢花用，遂
    將其所有保管之上開曾孟僯於台北國際商業銀行蘆洲分行（帳號：000000
    0000000）帳戶之存摺、開戶印鑑交給甲○○前去提領現金，惟甲○○至
    台北國際商業銀行蘆洲分行提款時始知悉曾孟僯日前已就其名義之上開帳戶以存
    單、存摺、印鑑遺失為由辦理變更，致甲○○無法提領，甲○○將上情回報後，
    曾南傑即另將所保管之上開乙○○於華南商業銀行蘆洲分行（帳號：00000
    0000000）帳戶之存摺、開戶印鑑交給甲○○前去提領金錢，甲○○即至
    戶內提領現金一百十萬元，惟思及乙○○之子曾孟僯先行就其名義下之上開帳戶
    辦理掛失變更印鑑等情，恐乙○○存有私心，且其他兄弟及子侄名義下皆有存款
    ，僅其名下並無存款，為免日後吃虧，無法分得遺產，竟萌生行使偽造私文書之
    犯意，在未得其他繼承人乙○○、曾南傑事先同意或授權下，委請不知情之銀行
    承辦人員，在存摺類存款取款憑條（下稱取款憑條）填寫上開乙○○帳戶之帳號
    、金額四百萬元及盜用乙○○之印章而偽造取款憑條之私文書後，提示該取款憑
    條交由承辦人員辦理提款而行使之，足以生損害於乙○○、曾南傑及該銀行金融
    管理之正確性，並將該四百萬元轉帳存入其名義所有之上開同分行帳號0000
    00000000號之帳戶內。事後甲○○於當日即告知曾南傑轉帳四百萬元之
    事，甲○○、乙○○、曾南傑三人並就甲○○所提領之一百十萬元，每人各分得
    三十萬元，其餘二十萬元用以支付喪事費用，另協商所留遺產（存款部分）每個
    兄弟各分得五百五十萬元。
二、案經乙○○訴由臺灣板橋地方法院檢察署檢察官偵查起訴。
    理  由
一、訊據被告甲○○承認於右揭時、地持上開乙○○於華南商業銀行蘆洲分行之帳戶
    存摺及印鑑，提領現金一百十萬元，及委請銀行承辦人員填寫四百萬元之取款憑
    條及用印，並將該四百萬元轉帳存入其名下於同分行之上開帳戶之事實，惟矢口
    否認有何行使造私文書犯行，辯稱伊所提領的錢是父親的遺產，不是屬於乙○○
    個人的，而這個錢是經兄弟姐妹同意，才交給伊去提領的云云。
二、經查：
(一)右揭事實，業據告訴人指訴綦詳，核與證人曾南傑於原審時證稱：「（你父親留
    有多少遺產？）一個房子、股票、現金有三、四個戶頭、不動產。（現金存何人
    名下？）一部分在我父親、乙○○、乙○○的兒子、我及我二個兒子名下。（你
    父親將錢存在你們名下是何意思？）我父親可能是想要節稅，我們不知道到底有
    多少金額，我父親是臨時過世，在過世當天，除了乙○○不在，其他的人都在，
    我們從我父親的抽屜找出存摺，我們協議將全部存摺、印章先放在我這裡，我們
    有領一部分錢出來準備作為喪葬費用。（有關遺產、喪葬費用當初是如何約定的
    ？）當初經過我姐夫、妹婿及我當代表，我們商量約需要五百萬元的喪葬費用，
    我們從我父親農會的帳戶領二百萬元，後來又在華南銀行蘆洲分行領了二百萬元
    ，是我父親的戶頭，二百萬元放在我戶頭，二百萬元放在乙○○戶頭，後來家裡
    找到現金五、六十萬元，在我戶頭共放了二百四十萬元，因為我大哥乙○○在加
    拿大，講這些事情是由乙○○的太太代表，所以事情由我處理。（乙○○回來後
    ，這些事情有無重新講過？）有的，我父親過世後四、五天後乙○○回來，我們
    有跟他說，他沒有意見，從頭到尾乙○○的太太都有參與。（喪葬費用共支付多
    少錢？）四百多萬元。（除了剛開始領的錢外，其餘的錢如何處理？）去領錢是
    由甲○○，但有關喪葬費用是由我處理。（剩下的喪葬費如何處理？）當初處理
    的時候根本不需要很多錢，到三旬的時候，有些錢已經花完了，我要甲○○去領
    錢，甲○○去領曾孟僯戶頭內的二十幾萬元，甲○○去領時，發現曾孟僯去報存
    摺遺失，所以無法提領，後來我要甲○○去領乙○○戶頭內的錢．．．。．．．
    （你父親存在你們名下的各是那些銀行？）我的名下是北企蘆洲分行、定存一百
    萬元，華銀蘆洲分行，活存、定存共二百萬元，曾伯樞、曾伯侃北企蘆洲分行，
    乙○○是北企蘆洲分行、華銀蘆洲分行，曾孟僯北企定存三萬元、活存。（你父
    親存這些錢的意思為何？）主要是節稅，不是要贈與給我們，如果是要贈與，我
    父親會跟我們說，而且會分的很平均，不會甲○○都沒有。」、「（被告去領取
    乙○○戶頭的錢，是什麼時候？）三旬，是七月二十六日。前面二十天大家都沒
    有意見，三旬是大的旬，大家都很忙，所有的事情都由我處理，外面的事情，甲
    ○○去處理。（甲○○去領乙○○戶頭的錢是否是五百十萬元？）五百十萬元是
    分二次，第一次領四百萬元，回來後有告訴乙○○，乙○○說他身上沒有錢，後
    來領一百十萬元，留二十萬元當作喪事費用，我們三人一個人拿三十萬元，我本
    來要甲○○拿曾孟僯的戶頭去領，結果去領的時候，領不到，曾孟僯自己去變更
    ，才會有這件事情發生。（剛才你說你叫甲○○去領乙○○戶頭裡面的錢？）剛
    開始是要領曾孟僯的錢，因為全部變更，所以就拿乙○○的本子讓甲○○去領。
    （為何叫甲○○去領乙○○的錢？）我是隨便拿一個本子，因為曾孟僯的錢領不
    到，我們懷疑乙○○的也變更，所以拿乙○○的去領，要領之前沒有經過他同意
    ，領回來有告訴他。（叫被告去領曾孟僯的錢之前，你們兄弟姊妹有無開過會？
    ）沒有，事後才講，當天大家都很忙。（事前沒有經過大家同意，事後才經過大
    家同意？）是的，一回來馬上就提起。（大家事後同意，有無包含乙○○及乙○
    ○的太太？）有的，乙○○一回來就說沒有錢，我們大家決議喪事後才處理，但
    是乙○○一直吵，所以去領一一０萬元，留二十萬元作喪事費用，一人分三十萬
    元。．．．（當時你要求被告去領錢時，最初的目的是為什麼？）是為了要領喪
    葬費用，當時我預估還要花十幾萬元，所以要求被告去領錢。（被告到銀行發現
    曾孟僯的存摺被掛失止付，你是否你懷疑是乙○○要他兒子或乙○○去掛失的？
    ）有的。．．．（被告領的四百萬元，放入他的戶頭內，為何要領乙○○戶頭內
    的錢放到甲○○的戶頭？）當初曾孟僯的錢也是遺產，但是他全部都領走，當初
    被告領乙○○的錢放在被告戶頭，回來有告訴乙○○，乙○○沒意見。（回來後
    有無經過大家同意？）有的，包含乙○○及他太太。．．．（被告提到你父親出
    殯後，被告拿到五五○萬元的遺產，包含從乙○○帳戶領出來的四００萬元，大
    家分配五五０萬元，你是否知道如何分配？）七月二十六日之後的一個星期，我
    們就處理完，甲○○從我父親北企戶頭領了一四０萬元，依我們的戶頭內，扣除
    五五０萬元後，我及我兒子的戶頭還有三、四百萬元，因為發生這個事情，所以
    先由我的戶頭支出。（如何決定分五百五十萬元？多少人決定？）乙○○從頭到
    尾一直要錢，大家都同意，當時幾乎大家天天都在一起，有一本帳是曾孟僯登記
    ，每個人撥五百五十萬元，全部都登記。．．．（何時決定每人分五五０萬元？
    ）大約在八月初，但是我們當時有說五五０萬元是預估的，要等出殯後才結算。
    （乙○○有沒有拿到五五０萬元？）乙○○華銀蘆洲分行，被告領走之後，乙○
    ○的戶頭還有約二百萬元，曾孟僯的戶頭有三百四十幾萬，及一部份的美金及現
    金。」等語等語（見原審卷第六０至六四頁、第二二九至二四二頁），於本院九
    十一年度上字第四二五號告訴人與被告間之損害賠償民事案件時證稱：「（問：
    你父親是九十年七月九日往生，那你大哥乙○○何時返台？）大概是我父親往生
    後五天左右回來」、「（問：九十年七月二十六日有到華南銀行蘆洲分行從乙○
    ○之帳戶提出一筆四百萬元及另一筆一百十萬元之款項，是何人去辦理？）當天
    只有甲○○去提款，應該是甲○○寫的，為何兩張取款憑條筆跡不同，要問甲○
    ○才知」、「（問：甲○○當天去提領乙○○帳戶內的五百一十萬元，你們繼承
    人知道嗎？他所持的存摺及印章如何而來？）我父親死亡的時候，我們繼承人全
    體除了乙○○之外都在台大醫院《乙○○太太也在現場》，我大姐就說不管以前
    兄弟誰拿的多，就從現在開始把我父親留下來的財產，包括有價證券、不動產、
    存款、現金等等，不論是以何人之名義登記，都全部由我們三兄弟來平分，他們
    三個姊妹不分，當場大家都同意，我就跟大姊夫呂炳、妹婿李良崇回家整理我父
    親的遺物，才發現有一些存單、存摺、印章、有價證券、所有權狀，當天我和我
    大姊夫呂炳及妹婿李良崇一起到蘆洲市農會、華南銀行蘆洲分行從我父親之帳戶
    各領兩百萬元，其中兩百萬元存在華南銀行蘆洲分行我父親為我所開設之帳戶，
    另兩百萬元則存入我父親為乙○○在華南銀行蘆洲分行所開設之帳戶。隔天，我
    又在我父親的抽屜找到五、六十萬元之現款，我又存四十萬元到我上開華銀帳戶
    ，好像再隔一天甲○○和我大嫂詹美珠一起到北企蘆洲分行我父親之帳戶領出一
    百四十萬元存入我父親為甲○○在北企蘆洲分行所開設之帳戶，本來大家的意思
    是要等喪葬事宜處理完畢以後才要分產，但乙○○一回來當天，就吵著說他有一
    屁股債務，一直吵要分遺產，我們有把大姐提出來的意見告訴他，也有把我從我
    父親那邊所找到的資料給他看，他並沒有提出反對的意見，其實我大姐是好意，
    她知道我大哥從我父親那邊拿了幾千萬元去花，怕我們計較，所以才會說以前的
    大家不要計較，一直到七月二十六日我父親作三旬的日子，需要花一點錢，我就
    把我父親在北企蘆洲分行為曾孟僯所開設帳戶的印章和存摺交給甲○○去提領，
    甲○○沒有領到錢，因為曾孟僯已把該帳戶的存摺、印章、定存單都報遺失，所
    以我就再把我父親為乙○○在華銀蘆洲分行所開設帳戶的印章及存摺交給甲○○
    去提領，本來我是要甲○○去領個幾十萬元來應急，後來甲○○回來跟我說他把
    乙○○帳戶的四百萬元轉入我父親為他在華銀蘆洲分行所開設帳戶，他說大哥的
    兒子曾孟僯把帳戶報遺失了，他怕曾孟僯有私心，所以才會從我大哥那邊轉帳四
    百萬元，另外他當天領的一百十萬元現款拿回來，我們兄弟每人分三十萬元家用
    ，其餘二十萬元留著辦喪事，這件事情在當天中午時我和甲○○都有跟乙○○講
    ，當場他並沒有表示什麼，當天我們有講每個兄弟平分五百五十萬元的現款，以
    為沒事了」等語（見本院民事庭九十一年度上字第四二五號卷第二二一、二二二
    頁），證人曾瑩於檢察官偵查中證稱：「（是否同意淞《指被告》提領輝《指
    告訴人》帳戶中的錢？）當時只有淞帳戶內沒錢，我們兄弟姊妹同意其自輝帳戶
    內轉帳四百萬元，作為其部分遺產所得。（這些事輝是否知道？）轉帳當日即告
    訴上訴人，其未表示同意，亦未反對，隔日其有拿三十萬元現金。」等語（見偵
    查卷第八八頁反面），於原審時證稱：「（你父親生前的錢平常是何人幫他管理
    的？）都是我父親自己管理的。．．．（有關四百萬元的事是何人談的？）我們
    作三七的時候，本來沒有打算如何分，因為乙○○兒子《曾孟僯》的戶頭，我父
    親有存三百五十萬元，那是遺產的一部分，我有先講，但他兒子去報遺失，我們
    覺得這樣以後會不好分，所以我們決定先將乙○○名下的四百萬元移到甲○○的
    戶頭，當天他們三個兄弟協商每個人分五百五十萬元，包括乙○○兒子《曾孟僯
    》的三百五十萬元，隔天他們三個兄弟有告訴我，本來都同意，後來乙○○的太
    太反悔，才會提出告訴。（一百十萬元是怎麼回事？）乙○○說他缺錢，當天《
    七月二十六日》因為還要用錢《指喪葬費用》，所以甲○○去領一百十萬元，三
    兄弟各拿三十萬元，剩下的二十萬元留作喪葬費用」等語（見原審卷第五七頁、
    第六十頁），證人曾寶珍於檢察官偵查中證稱：「（何時決定將四百萬元轉至淞
    《指被告》帳戶？）九十年七月二十六日我到場時，大家有談到轉四百萬元到淞
    帳戶，當時是兄弟分遺產之意思，在場人士除乙○○外，我們五個兄弟姊妹均同
    意此決定。」等語（見偵查卷第一五一頁反面），證人曾麗蓉於檢察官偵查時證
    稱：「轉帳之事我知情，並同意，目的是要支付喪葬費用及分遺產之用」等語（
    見偵查卷第一五二頁），於原審時證稱「．．．我們知道我爸爸有幫我哥哥及他
    們的小孩存了一些錢，我們認為那都是我爸爸的錢。．．．。（三旬時是否知道
    因為你父親沒有在甲○○戶頭存錢，所以要撥一筆錢在甲○○那裡？）有提過，
    但內容沒有很注意聽。」等語（見原審卷第六五、六六頁），證人李良崇於本院
    九十一年度上字第四二五號告訴人與被告間之損害賠償民事案件時證稱：「我太
    太叫曾麗蓉，有三個哥哥、二個姐姐、大哥乙○○、二哥曾南傑、三哥甲○○、
    大姐曾瑩、二姐曾寶珍，我岳父是九十年七月九日往生，我岳父在財產方面沒
    有讓子女參與，都是他自己在處理，但他曾向我太太提及，他有安排，把一些財
    產分散在兒孫名下，我岳父有用子女或孫輩之名義在金融機構辦理存提款，但我
    不知道金額，我岳父過世當天，曾家兄弟在醫院處理後事，甲○○留在醫院，曾
    南傑、我及我連襟呂炳回到我岳父之住家，乙○○當時在國外，因為不知道岳父
    到底留了多少遺產，要處理後事，需要用錢，希望先把我岳父存款領出，就把存
    摺及印章找出來，發現了曾家三兄弟及曾孟僯的存摺印章，但不知道是否全部之
    存摺及印章，後來我們三人一起去蘆洲農會把我岳父名下之存款先領出二百萬元
    左右，詳細數字我不太記得，到華銀蘆洲分行去說明我岳父往生之情況，他們只
    同意我們領部分之存款，大概是一、二百萬元，詳細數字要核對存摺，我們去領
    錢，甲○○知道也同意，因為甲○○非常尊敬大姊夫呂炳，蘆洲農會及華銀領出
    之款項，大部分存入曾家三兄弟在華銀蘆洲分行名下之帳戶，只保留幾十萬元之
    現款，交給曾南傑管理」等語（見本院民事庭九十一年度上字第四二五號民事案
    卷第二五至二七頁），證人呂炳於上開本院民事案審理時證稱「（問：對證人李
    良崇所言有何意見？）對，因為我岳父死亡時，我們不知有無立遺囑，也不知有
    多少遺產，所以才會去做個見證，打開鐵櫃看看，至於錢的問題，我與李良崇不
    宜干涉太多，乙○○回國後，我曾向他說，後事辦好之後，你們兄弟再好好去商
    量去辦理繼承」、「我岳父是突然往生，他生前留下什麼財產，沒有人知道，在
    我岳父死亡當天晚上，我把找到的存摺、印章等等交給我舅子他們，我有跟他們
    說不管是用誰的名義存款，都是我岳父的遺產，希望他們平分。之所以會發生這
    件事，完全是因為我舅子乙○○的兒子曾孟僯去把他名義的帳戶報遺失所引起的
    ，導致甲○○去轉帳」等語（見上開本院民事案卷第二八、二九頁及第二二三頁
    ），證人曾孟僯於原審時證稱「（何時知道你爺爺用你的名字及你爸爸、叔叔的
    帳戶存款？）七年前．．．。（在你爺爺過世前有無看過這些存摺？）沒有．．
    ．。（存摺、印章是否都是放在你爺爺那裡？）是的，都是我爺爺保管。．．．
    （是否拿到存摺之後就到台北企銀申報遺失？）在我爺爺過世後約一星期，我因
    為找不到存摺才去掛失的。．．．（當時在找存摺時，知否存摺裡面到底有多少
    錢？）不知道。．．．（知道裡面多少錢？是否順便將錢提領出來？）是在出殯
    後二、三個月，我自己決定去把錢領出來．．．。（在你去提領之前，你叔叔有
    無告訴你這些錢是你爺爺的遺產？）他有說全部的錢包括我的帳戶，所有我爺爺
    子孫名下的帳戶都算是我爺爺的遺產，我的認知與他們不同，我認為我的部分就
    是我的．．．」等語（見原審卷第八七至九十頁）相符，並有華南商業銀行蘆洲
    分行九十一年十一月五日（九十一）華蘆字第二一七號函附之取款憑條附卷可稽
    （見原審卷第二一至二三頁），足認上開帳戶均係曾春城生前所管理使用，其間
    之存、提款亦由曾春城所辦理，均屬曾春城之遺產，且曾春城死亡之後，其繼承
    人即被告、告訴人、曾南傑、曾寶珍、曾麗蓉、曾瑩對於曾春城生前以子或孫
    之名義在金融機構開設帳戶辦理存、提款等情，並無異見，且均願以之為遺產而
    由被告、告訴人、曾南傑等三兄弟於曾春城之喪事辦妥（而喪葬費用則由該等帳
    戶內之存款支應）後平分繼承，而上開全部帳戶之存摺及印章均由曾南傑保管，
    並由曾南傑處理喪葬費用事宜，嗣曾南傑為支付父親三旬之喪事費用及告訴人急
    欲用錢之故，即於九十年七月二十六日先將曾孟僯上開於台北國際商業蘆洲分行
    帳戶之存摺及印章交付予被告至銀行辦理提款，惟因被告發現曾孟僯已於日前就
    該帳戶以存摺、印鑑遺失為由辦理變更印鑑而無法提領款項，被告將此事告知曾
    南傑，曾南傑即另將告訴人上開於華南商業銀行蘆洲分行帳戶之存摺及印章交付
    予被告，被告即持該存摺及印章自告訴人上開帳戶提領一百十萬元現金，惟因思
    及告訴人之子曾孟僯就其名義下之上開帳戶辦理掛失之事，恐告訴人存有私心，
    始先自行自告訴人上開帳戶另行轉帳四百萬元存入其於同分行開立之第0000
    00000000號帳戶，以免日後吃虧。被告轉帳之後，即告知曾南傑，並於
    當日與曾南傑將轉帳之情告諸告訴人，三兄弟且協商每人平分五百五十萬元現款
    ，且告訴人於當日知悉上情時，並未為反對之意思表示，仍與被告及曾南傑平均
    受領被告自其名義之上開華南商業銀行蘆洲分行帳戶所提領另筆一百十萬元現款
    當中之三十萬元，益見告訴人對於被告自其名義之上開帳戶提領一百十萬元現款
    事，已然同意。準此，可認被告於九十年七月二十六日持曾南傑所交付之告訴人
    上開帳戶之存摺及印章提領現金一百十萬元部分，係在曾南傑為處理支付喪葬費
    用權限之授權範圍之內，惟其提領四百萬元轉存入其名義之上開帳戶內，既事先
    未得到曾南傑之授意或乙○○、曾南傑之同意，則其偽以告訴人名義委由不知情
    之銀行承辦人員填寫金額四百萬元之取款憑條及蓋用印章之行為，並將該取款憑
    條交由承辦人員辦理提款業務，自屬行使偽造私文書無誤。又被告偽以告訴人名
    義提領四百萬元之當日（即九十年七月二十六日，曾春城三旬之日）之前，雖被
    告及其他五位兄弟姐妹已同意曾春城之遺產（扣除喪葬費用）由告訴人、甲○○
    及曾南傑三兄弟平均繼承，然因曾春城之喪事尚未處理完畢，喪葬費用究係花費
    多少，尚未得知，即告訴人、被告及曾南傑等三兄弟實際可分得之遺產數額仍未
    有定數前，被告即偽以告訴人名義自告訴人上開帳戶內提領四百萬元轉帳存入其
    個人之上開帳戶內，自足生損害於其他繼承人即告訴人、曾南傑，及該華南商業
    銀行蘆洲分行金融管理之正確性，是被告所為，自該當於刑法之行使偽造私文書
    無訛。
(二)被告之辯護人雖又辯稱：被告將告訴人帳戶之存款轉存被告之帳戶，告訴人並未
    曾提出反對，本件係因告訴人之妻詹美珠另要求非份遺產，未經兄弟認同，詹女
    始擅自假大哥乙○○之名提出本件告訴，更何況系爭之轉帳根本不影響大哥乙○
    ○之權益，兄弟每人同樣分得五百五十萬元云云。惟查：被告事先未得到曾南傑
    之授意或乙○○、曾南傑之同意，偽以告訴人名義委由不知情之銀行承辦人員填
    寫金額四百萬元之取款憑條及蓋用印章之行為，並將該取款憑條交由承辦人員辦
    理提款業務，自屬行使偽造私文書無誤，自不得僅以告訴人乙○○未為反對之表
    示，而解免其罪責。至本件是否肇因於告訴人乙○○之妻詹美珠另要求非份遺產
    ，但未經兄弟認同，詹女始擅自假大哥乙○○之名提出本件告訴，與被告之犯行
    無涉，且被告亦無提出任何證據以實其詞，自不得據為有利被告認定。
(三)綜上所述，本件事證明確，被告犯行堪以認定。
三、核被告所為，係犯刑法第二百十六條行使同法第二百十條之偽造私文書。其委由
    不知情之銀行承辦人員於取款憑條偽填金額四百萬元、日期及盜用告訴人印章而
    偽造取款憑條之私文書，為間接正犯。又其盜用印章係偽造私文書之部分行為，
    而其偽造後持以行使，偽造之低度行為為行使之高度行為所吸收，均不另論罪。
    查被告曾於民國八十六年間因藥事法案件，經本院以八十六年度上訴字第五四二
    七號判決有期徒刑七月確定，於八十七年七月三日縮刑期滿執行完畢，有本院被
    告全國前案紀錄表在卷可稽，於五年內再犯有期徒刑以上之本罪，為累犯，應依
    法加重其刑。
四、公訴意旨另以：被告於九十年七月二十六日於告訴人上開帳戶內所提領之一百十
    萬元部分，亦屬未經告訴人同意或授權，因認被告此部分亦涉犯刑法第二百十六
    條行使同法第二百十五條之行使偽造文書罪嫌云云。經查：曾春城死亡之後，其
    繼承人即被告、告訴人、曾南傑、曾寶珍、曾麗蓉、曾瑩對於其生前以子或孫
    之名義在金融機構開設帳戶（即如事實欄所述之帳戶）辦理存、提款等情，並無
    異見，且均願以之為遺產而由被告、告訴人、曾南傑等三兄弟於曾春城之喪事辦
    妥（而喪葬費用則由該等帳戶內之存款支應）後平分繼承，而上開全部帳戶之存
    摺及印章均由曾南傑保管，並由曾南傑處理喪葬費用事宜，嗣曾南傑為支付父親
    三旬之喪事費用及告訴人急欲用錢之故，即於九十年七月二十六日先將曾孟僯上
    開於台北國際商業蘆洲分行帳戶之存摺及印章交付予被告至銀行辦理提款，惟因
    被告發現曾孟僯已於日前就該帳戶以存摺、印鑑遺失為由辦理變更印鑑而無法提
    領款項，被告將此事告知曾南傑，曾南傑即另將告訴人上開於華南商業銀行蘆洲
    分行帳戶之存摺及印章交付予被告，被告即持該存摺及印章自告訴人上開帳戶提
    領一百十萬元現金，惟因思及告訴人之子曾孟僯就其名義下之上開帳戶辦理掛失
    之事，恐告訴人存有私心，始先自行自告訴人上開帳戶另行轉帳四百萬元存入其
    於同分行開立之第000000000000號帳戶，以免日後吃虧。被告轉帳
    之後，即告知曾南傑，並於當日與曾南傑將轉帳之情告諸告訴人，三兄弟且協商
    每人平分五百五十萬元現款，且告訴人於當日知悉上情時，並未為反對之意思表
    示，仍與被告及曾南傑平均受領被告自其名義之上開華南商業銀行蘆洲分行帳戶
    所提領另筆一百十萬元現款當中之三十萬元，益見告訴人對於被告自其名義之上
    開帳戶提領一百十萬元現款事，已然同意等情，詳如前述，則被告提領一百十萬
    元部分，既係在有權處理喪葬費用及管理上開曾春城為子、孫所開立之全部帳戶
    之曾南傑於其權限範圍之授權，且無違背告訴人之意思下，其此部分所為，自難
    以行為偽造私文書罪相繩。此外，復查無其他積極證據，足認被告有何此部分行
    使偽造文書犯行，是此部分不能證明被告犯罪，惟因公訴意旨認此部分與前開論
    罪部分，有事實上一罪之關係，爰不另為無罪之諭知。
五、原審基於前述理由，因依刑法第二百十條、第二百十六條、第四十七條、第四十
    一條第一項前段，罰金罰鍰提高標準條例第二條各規定，於審酌被告之素行、犯
    罪之動機、目的、手段、而告訴人於被告犯罪後亦與其他繼承人（即被告、曾南
    傑）各平均分得遺產五百五十萬元，業據證人曾南傑於原審審理時結證屬實（原
    審卷第二二０頁、九十二年十二月二十五日審判筆錄），及被告犯罪後之態度等
    一切情狀，量處如有期徒刑三月，並諭知易科罰金之折算標準。暨以偽造之取款
    憑條私文書，因被告已向銀行提示取款，該私文書非屬被告所有，爰不諭知沒收
    。核其認事用法，俱無違誤，量刑亦甚允洽。被告上訴意旨，否認犯罪，為無理
    由，應予駁回。
據上論斷，應依刑事訴訟法第三百六十八條，判決如主文。
本案經檢察官吳國南到庭執行職務。
中　　　華　　　民　　　國　　九十三　　年　　　五　　　月　　　十四　　日
                              臺灣高等法院刑事第六庭
                                  審判長法  官  陳  春  秋
                                        法  官  高  明  哲
                                        法  官  洪  英  花
右正本證明與原本無異。
如不服本判決，應於收受送達後十日內向本院提出上訴書狀，其未敘述上訴之理由者
並得於提起上訴後十日內向本院補提理由書（均須按他造當事人之人數附繕本）。
                                        書記官  陳  威  霖
中　　　華　　　民　　　國　　九十三　　年　　　五　　　月　　　十七　　日
附錄本案論罪科刑法條全文
刑法第二百十條
偽造、變造私文書，足以生損害於公眾或他人者，處五年以下有期徒刑。
刑法第二百十六條
行使第二百十條至第二百十五條之文書者，依偽造、變造文書或登載不實事項或使登
載不實事項之規定處斷。
